【裁判字號】    94,重訴,71
【裁判日期】    951031
【裁判案由】    擄人勒贖
【裁判全文】
臺灣高雄地方法院刑事判決              94年度重訴字第71號
公  訴  人  臺灣高雄地方法院檢察署檢察官
被      告  甲○○原名王觀伍.
選任辯護人  林樹根律師
            邱麗妃律師
            莊雯琇律師
被      告  己○○
指定辯護人  本院公設辯護人庚○○
上列被告因擄人勒贖案件，經檢察官提起公訴（93年度偵字第
9405號），本院判決如下：
    主  文
甲○○共同意圖勒贖而擄人，累犯，處有期徒刑捌年陸月，褫奪
公權捌年。膠帶壹捲、膠帶壹團，均沒收。
己○○共同意圖勒贖而擄人，累犯，處有期徒刑柒年捌月，褫奪
公權柒年。膠帶壹捲、膠帶壹團，均沒收。
    事  實
一、甲○○（原名王觀伍）前因懲治盜匪條例案件，經臺灣高等
    法院臺南分院判處有期徒刑6 年，褫奪公權5 年4 月，上訴
    最高法院駁回而確定，於80年12月4 日縮短刑期假釋出監，
    於82年10月18日假釋期滿未經撤銷而視為執行完畢；己○○
    前亦因懲治盜匪條例等案件，經臺灣高等法院臺南分院判處
    有期徒刑7 年確定，於79年12月13日縮短刑期假釋出監，於
    84 年2月15日假釋期滿未經撤銷而視為執行完畢。己○○綽
    號「蟑螂」，為甲○○公司之職員，詎其2 人均不知悔改，
    竟與乙○○（待通緝到案另行審結）於85年2 月6 日之前某
    日，與丁○○（業經臺灣高等法院高雄分院於91年11月29日
    以91年度重上更 (五)字 第89號判決有期徒刑7 年6 月，經
    最高法院於92年2 月27日以92年度台上字第84號判決駁回上
    訴而確定）、陳延仁（已死亡）及2 名不詳姓名之成年男子
    等7 人，共同基於擄人勒贖之犯意聯絡，謀議推由甲○○、
    乙○○調查欲擄人勒贖之對象柳秉天（現更名為丙○○）之
    行蹤，由丁○○找尋藏置柳秉天地點，以便看守，另由陳延
    仁、己○○及該2 名不詳姓名成年男子負責擄人。適於85年
    2 月6 日下午7 時許，甲○○因參加朋友劉萬興婚禮時，恰
    見柳秉天參加婚禮喜宴，乃打電話告知乙○○，並囑其速夥
    人前往高雄市○○○路與光華路交岔口附近，伺機擄獲柳秉
    天，陳延仁接受上開通知後，先指示丁○○打電話給家住高
    雄市○○區○○路351 巷1 弄19號之友人辛○○（業經判處
    妨害自由罪有期徒刑2 年6 月確定），通知將往造訪，而選
    定該處為藏置柳秉天之地點。旋於下午7 時50分許，在高雄
    市○○○路與光華路交岔路口附近，由陳延仁、己○○及另
    一名不詳姓名成年男子推由其中2 人分持外型似90手槍（不
    能證明具有殺傷力）之物各一物，抵住甫下車之柳秉天，使
    其不能抗拒，而將柳秉天押入其所駕駛之車號SD-6600 號廂
    型車後座第一排，改由己○○駕駛，然後由另一名不詳姓名
    成年男子以膠帶矇住柳秉天眼睛，復以衣服蓋住其頭部，再
    綁住其雙手，並恐嚇柳秉天稱：「有人出價新臺幣（下同）
    300 萬元要你死，但如果拿出3000萬元即可放條生路」云云
    ，而丁○○則搭乘另一名不詳姓名成年男子駕駛之轎車與陳
    延仁、乙○○或甲○○，尾隨於廂型車之後（乙○○或甲○○另駕一台汽車在後接應）。嗣在高雄市某一不詳地點停車
    會合，原本計劃押下柳秉天換乘車輛，以免他人追蹤，惟因
    有人建議，剛押柳某不久，沒人知道，不如直接押往覓妥之
    藏置地點，不必一直在市區繞，遂由丁○○所坐轎車在前帶
    路，直抵辛○○住處，己○○駕駛柳秉天之廂型車隨後，甲○○或乙○○則另乘一輛轎車到達，先由陳延仁、丁○○及
    另一名不詳姓名成年男子押眼睛被矇住之柳秉天下車，進入
    屋內，辛○○問以何事，丁○○佯稱係處理朋友之債務糾紛
    ，辛○○明知柳秉天雙手被綑綁，眼睛被矇住，為一被剝奪
    行動自由之人，竟基於幫助妨害自由之犯意，同意將住處二
    樓房間借與使用。丁○○等人將柳秉天押入房間後，即將柳
    秉天之雙手雙腳再綑綁，其中一人並恐嚇柳秉天稱：「你要
    配合一點，不然用槍打斷你雙腳，折磨你致死，再將你的屍
    體與汽車一起燒掉」云云，然後出手毆打柳秉天臉部一下，
    並告知：「有人出300 萬元要你死，現金已經收了，所以你
    現在有兩條路走，一是死，一是拿3000萬元來，就放你走」
    云云。約2 小時後，甲○○、乙○○進入房間內關切勒贖進
    行情形，並且交談，其間有人出手毆打柳秉天並持保齡球擊
    打柳秉天背部數下。翌（7） 日上午10時許，一看守柳秉天
    之人命柳秉天打電話籌錢，柳秉天回答稱沒有3000萬元，丁○○乃說叫王西村交出羅光男同意賠償王西村3000萬元之協
    議書亦可，柳秉天即打電話給運泰機構負責人王西村，因王
    西村不在，柳秉天遂請任職於該機構之洪志輝轉告王西村欲
    借用3000萬元，洪志輝遂請柳秉天10分鐘後再打電話來，10
    分鐘後柳秉天再以電話和洪志輝聯絡，洪志輝稱找不到王西
    村云云，看守柳秉天之人即將電話切掉。柳秉天被押期間，
    雙手雙腳被綑綁，雙眼被矇住，但用餐前或如廁時，雙手則
    被解開，並聽命將雙手放在背後時，嗣在沙發椅縫中摸到1
    把小刀，遂待機脫逃。同日下午9 時許，丁○○下樓與辛○○聊天，只留陳延仁1 人看守柳秉天，柳秉天認機不可失，
    乃以該小刀割斷綑綁雙腳之膠帶，並將矇住眼睛之膠帶撕開
    時，為陳延仁發覺並欲制止，柳秉天見陳延仁衝過來，乃以
    該小刀刺陳延仁10餘刀，並將其推開，然後衝往1 樓時，丁○○即持椅子毆打柳秉天，以制止其逃離，柳秉天則持該小
    刀與其搏鬥，丁○○不敵而負傷，辛○○見狀，任柳秉天離
    去。辛○○嗣將丁○○、陳延仁送醫救治，然後返回其住處
    清理現場，並通知其友人郭亞綾（業經不起訴處分）前來幫
    忙。柳秉天旋即帶同警員前往辛○○住處，而查獲正在清理
    血跡之辛○○、郭亞綾，並扣押陳延仁所有、供綑綁柳秉天
    犯罪所用之膠帶1 捲（另1 捲已用盡費失，只剩下捲心筒，
    並未扣押膠帶）、及膠帶1 團。陳延仁於同日晚上11時45分
    許，因失血性休克致死。柳秉天所駕駛之前述SD-6600 號廂
    型車，則於85年2 月13日在高雄市後火車站停車場為警尋獲
    。
二、案經柳秉天訴由臺灣高雄地方法院檢察署檢察官偵查起訴。
    理  由
壹、程序事項及證據能力之認定
一、按刑事訴訟法第260 條規定：「不起訴處分已確定者，非有
    左列情形之一，不得對於同一案件再行起訴：一、發現新事
    實或新證據者。二、有第四百二十條第一項第一款、第二款
    、第四款或第五款所定得為再審原因之情形者。」；所謂「
    同一案件」，係指同一訴訟客體，即被告及犯罪事實均相同
    者而言，不以起訴或告訴時所引用之法條或罪名為區分標準
    ；而所稱「發現新事實新證據」，係指於不起訴處分前，未
    經發現，至其後始行發現者而言。若不起訴處分前，已經提
    出之證據，經檢察官調查斟酌者，即非前述條款所謂發現之
    新證據，不得據為再行起訴之理由（最高法院95年度台上字
    第3492號判決意旨參照）。查本件被告甲○○前因同一案件
    ，固經臺灣高雄地方法院檢察署檢察官以85年度偵字第6110
    號案件為不起訴處分確定，惟同案被告丁○○於另案審理時
    供稱被害人柳秉天遭押往辛○○家中藏匿時，被告甲○○與
    乙○○均有到場與柳秉天談3000萬元協議書之事（見臺灣高
    等法院高雄分院88年度上重更(二)字第21號第一卷第63頁背面
    ），此項新證據係檢察官前案偵查後為不起訴處分前，未經
    發現，其後始行發現者，該新證據未經檢察官調查斟酌，與
    被告甲○○是否成立本件擄人勒贖犯行，有重要關係，依上
    開規定，自得再行提起公訴。
二、按被告以外之人於審判外之言詞或書面陳述，除法律有規定
    者外，不得作為證據，刑事訴訟法第159 條第1 項固有明文
    。惟司法警察（官）依法亦具有調查犯罪嫌疑人犯罪情形及
    蒐集證據等職權，若其等所作之筆錄毫無例外的全無證據能
    力，當非所宜。再者，如上開陳述，係在可信之特別情況下
    所為，且為證明犯罪事實所必要，而於審判程序中發生事實
    上無法直接審理之原因時，若仍不承認該陳述之證據適格，
    即有未洽，為補救實務上採納傳聞法則可能發生之蒐證困難
    問題，若被告以外之人於審判中發生死亡、身心障礙致記憶
    喪失或無法陳述、滯留國外或所在不明而無法傳喚或傳喚不
    到或到庭後無正當理由而拒絕陳述等事實上無從為直接審理
    之原因時，為期發現真實，於符合上開例外情形之條件，應
    認該被告以外之人於審判外之陳述，得為證據（刑事訴訟法
    第159 條之3 參照）。本件被告甲○○選任辯護人認共同被
    告乙○○於警詢中不利於被告之供詞，就被告甲○○而言，
    係被告以外之人於審判外之陳述，不得為證據。公訴人則主
    張共同被告乙○○於警詢之供述係92年刑事訴訟法修法前所
    為，依刑事訴訟法施行法第7 條之3 之規定，有證據能力。
    查：
（一）按刑事訴訟法於92年2 月6 日修正公布，並於同年9 月1
      日施行，且增訂刑事訴訟法施行法第7 條之3 ，以為已繫
      屬各級法院之刑事案件，其審理跨越新舊刑事訴訟程序法
      領域時，應如何適用訴訟法之問題之過渡規定。該條明定
      ：「中華民國九十二年一月十四日修正通過之刑事訴訟法
      施行前，已繫屬於各級法院之案件，其以後之訴訟程序，
      應依修正刑事訴訟法終結之。但修正刑事訴訟法施行前已
      依法定程序進行之訴訟程序，其效力不受影響」。依該條
      立法理由「……但為避免程序之勞費，本諸舊程序用舊法
      ，新程序始用新法之一般法則，各級法院於修正之刑事訴
      訟法施行前，已依法踐行之訴訟程序（包含相關證據法則
      之適用），其效力不受影響。故而，對於提起上訴之案件
      ，於修正刑事訴訟法施行前，原審法院就可得為證據之證
      據，已依法定程序調查者，其效力亦不受影響，……」，
      其中所稱「依法定程序進行之訴訟程序」，當指各級法院
      審理已繫屬之案件適用修正前之訴訟程序而言，自不包含
      警詢及偵查中之調查程序在內。僅於修法前第一、二審法
      院於審判期日適用修正前之刑事訴訟法及其相關之證據法
      則而辯論終結之案件，經上訴於上級審法院後新法修正公
      布施行，依前揭第7 條之3 但書之規定，因原審法院適用
      修正前之訴訟程序其效力不受影響，故上級審法院不得以
      原審法院之判決違背新法之規定，而指摘其判決違背法令
      。至各級法院於新法修正公布施行後審理案件時，本諸程
      序從新之一般法則，應適用新法審理終結。被告以外之人
      於審判外之言詞或書面陳述，除法律有規定者外，不得作
      為證據，從而警詢或偵查中之筆錄雖作成於修法前，仍屬
      傳聞證據，應依刑事訴訟法第159 條之1 第2 項、第159
      條之2 、第159 條之3 、第159 條之5 之規定，以判斷其
      是否有證據能力。並非依刑事訴訟法施行法第7 條之3 但
      書之規定，當然取得證據能力（最高法院95年度台上字
      第1261號、95年度台上字第957 號判決意旨參照）。故共
      同被告乙○○於警詢中之陳述是否有證據能力，須視是否
      符合現行刑事訴訟法傳聞例外規定之要件而定。
（二）本件共同被告乙○○前於85年3 月6 日在司法警察詢問中
      證稱：甲○○在劉萬興的婚禮上遇見柳秉天，打我000000
      000 號行動電話叫我趕快到民族路的玉涵樓茶藝館處理羅
      光男3000萬的案子等語（見高市警港分刑字第2467號- 警
      (三)卷- 第3 頁），惟其於本院審理時依其戶籍地合法傳喚
      不到，且其於93年8 月6 日自桃園國際機場出境後，即未
      再入境，有本院入出境查詢結果1 紙可憑（見本院卷第一
      卷第102 頁），嗣於94年12月12日經本院依法通緝在案，
      此有本院送達證書、入出境查詢結果單及通緝書各1 紙可
      稽（見本院卷第一卷第102 、115 頁），顯然已因滯留國
      外而無法傳喚，而上開陳述，係因柳秉天遭勒贖案發後，
      警察以犯罪嫌疑人身分通知其到場而為詢問，並無以不正
      當方法取供之情事，加以85年3 月6 日距離本件案發時間
      即85年2 月6 日僅一個月，乙○○甫因拘提到案，不論在
      記憶的清晰度以及陳述的可信度，均較其事後有時間可以
      深思熟慮所為的供詞較為接近真實等情，亦經公訴人當庭
      釋明在卷（見本院第二卷第63頁），且佐以其陳述時之心
      理狀態健全，亦出於真意，並無違法取供各情，本院認該
      警詢所為陳述客觀上有可信之特別情況，且為證明犯罪事
      實所必要，依刑事訴訟法第15 9條之3 第3 款之規定，其
      上開警詢中之證述，應有證據能力。
三、次按被告以外之人於檢察事務官、司法警察官或司法警察調
    查中所為之陳述，與審判中不符時，其先前之陳述具有較可
    信之特別情況，且為證明犯罪事實存否所必要者，得為證據
    ，刑事訴訟法第159 條之2 亦有明文。本件證人即被害人柳
    秉天雖經傳喚到庭作證，惟其證述與警詢所陳並非相符，本
    院審酌本件案發時間乃85年間，距今相隔約有10年，證人難
    免記憶模糊，故多回答沒印象、不知道等等，而柳秉天於警
    詢中所為陳述，因遭強押勒贖，幸能脫逃，對當時案發經過
    之陳述應屬記憶深刻，警察又無非法取證之情事，客觀上應
    具有特別可信之情況，且為證明本件犯罪事實所必要，故認
    得為證據。
四、再按被告以外之人於審判外之言詞或書面陳述，除法律有規
    定者外，不得作為證據；又被告以外之人於審判外之陳述，
    雖不符刑事訴訟法第159 條之1 至第159 條之4 之規定，而
    經當事人於審判程序同意作為證據，法院審酌該言詞陳述或
    書面陳述作成時之情況，認為適當者，亦得為證據。刑事訴
    訟法第159 條第1 項、第159 條之5 第1 項分別定有明文。
    本件檢察官、辯護人及被告於本院審判程序時，就原審判決
    所引用其他各項證據（含傳聞證據、非傳聞證據及符合法定
    傳聞法則例外之證據）之證據能力，除被告甲○○選任辯護
    人爭執上開證據之證據能力外，其餘具傳聞證據性質之各項
    卷附證據，被告甲○○、己○○於本院審判程序均同意作為
    證據，本院認該具有傳聞證據性質之證據，並無任何違法取
    證之不適當情形，以之作為證據使用係屬適當，自得採為認
    定本件犯罪事實之證據。
貳、實體部分：
一、被告甲○○於本院審理中不否認曾經受羅光男委任幫其處理
    3000萬元債務，而與柳秉天接觸之事實；被告己○○亦不否
    認其綽號為「蟑螂」，85年間曾擔任被告甲○○之司機，為
    其公司職員之事實，惟均矢口否認有何擄人勒贖之犯行，被
    告甲○○辯稱：我處理羅光男之債務期間，發現柳秉天在這
    件事情並沒有決定權，所以我就直接找運泰機構的洪經理，
    後來金額無法談妥，且我受委任的時間也過了，所以我就沒
    有繼續處理這件事情，本件犯罪事實我完全沒有涉入云云；
    被告己○○辯稱：85年2 月6 日我已經沒有在甲○○的公司
    上班，且那段時間我人都在屏東，本案我完全沒有參與，除
    了甲○○外，其餘的人我都不認識云云。經查：
（一）陳延仁夥同2 名姓名不詳之成年男子，其中一名為綽號「
      蟑螂」者，於85年2月6日下午7時50分許，在高雄市○○○路與光華路口，分持2把外型似九○手槍之物抵住被害
      人柳秉天，使其不能抗拒，而將其押上被害人所駕駛之廂
      型車內，並以膠帶矇住其雙眼，綁住其雙手，再以衣服蓋
      住頭部，此時另有車輛在旁接應。然後將被害人載往同案
      同案被告辛○○前述住處二樓房間內，並毆打被害人，復
      恐嚇被害人稱：有人出3 百萬元要你的命，你若拿出3 千
      萬元來，可放你走云云，嗣又稱：若籌不出3千萬元，叫
      王西村拿出羅光男與王西村簽約願賠償3 千萬元之協議書
      亦可云云。85年2 月7 日上午被害人遂打電話給王西村，
      因王西村出國，王西村僱用之職員洪志輝接獲電話，但不
      敢決定。嗣被害人利用雙手被鬆綁之際，在沙發上摸到一
      把小刀，遂利用丁○○下樓時，以該小刀割斷綁住雙腳之
      膠帶，因陳延仁發覺，衝過來阻止，被害人故而抵抗，乃
      以該小刀和陳延仁搏鬥，陳延仁不敵而被刺殺後，被害人
      衝到樓下，再與持椅子前來阻止之除建峰搏鬥，丁○○被
      殺傷逃跑，辛○○在旁未予阻止，被害人遂逃出該處並報
      警等情，迭據被害人柳秉天於警詢、偵查及本院另案審理
      時指訴綦詳（警一卷第2-4 頁、相驗卷第12-13 頁、本院
      85年度重訴字第24號卷--下稱本院重訴卷--第68-69 頁）
      。核與同案被告辛○○先後於警詢、偵查及臺灣高等法院
      高雄分院（下稱雄高分院）審理時供述：同案被告丁○○
      於85年2 月6 日下午6 時、7 時許打電話至伊住處和伊約
      定要至其住處，同日下午8 時30分許即帶領陳延仁，及一
      不詳姓名男子駕車前來，並押解被覆蓋頭部及綁住雙手之
      柳秉天前來，丁○○聲稱要處理債務問題，然後將柳秉天
      押到二樓房間內。翌日晚上柳秉天忽衝到一樓與丁○○搏
      鬥，丁○○不敵，柳秉天乃離去之情節相符（見警一卷第
      8-9 頁、85年度偵字第4036號卷第44頁、本院重訴卷第80
      頁反面、雄高分院85年度上重訴字第33號卷--下稱上重訴
      卷--第70頁、同院90年度上重更(三)字第40號卷--下稱上重
      更三卷--餘類推--第124-125 頁）。且被告亦自承於上揭
      時地與辛○○聯絡，並帶同陳延仁等人到辛○○住處（見
      上重訴卷字第33號卷第70頁），且被害人被擄至上開處所
      期間，其均留在該處（見上重更五卷第151 頁），足徵同
      案被告丁○○係於擄獲柳秉天前，即負責接洽辛○○，以
      向其借用住處，作為藏匿被害人柳秉天之處所，並於擄獲
      柳秉天後負責看守被害人，以防止其逃離甚明。又被害人
      被強押至同案被告辛○○住處後，於翌日（即85年2 月7
      日）上午10時許，曾受陳延仁等人指示打電話籌錢，同案
      被告丁○○則叫被害人拿出羅光男3 千萬元之協議書亦可
      ，被害人遂打電話給其友人王西村，因王西村不在，而由
      其職員洪志輝（運泰機構主任）接獲被害人打來之電話，
      被害人表示要向王西村借用3 千萬元等情，業據被害人柳
      秉天指述綦詳（見同上偵查卷第44頁反面、上重訴卷第73
      -74 頁），且同案被告丁○○亦自承：陳延仁曾告訴伊，
      其等與柳秉天間有債務糾紛等語（見上重訴卷第48頁），
      再佐以證人洪志輝於警詢時證述：伊於85年2 月7 日上午
      10時許有接獲柳秉天之來電，要找王西村借3 千萬元，但
      王董出國不在公司，伊請他10分鐘後再打到公司，等10分
      鐘後柳秉天再打到公司，伊跟他說找不到人，柳秉天就掛
      斷電話等語（警一卷第12頁）。同案被告丁○○既於被害
      人遭限制自由時，指示被害人向他人以電話取得3 千萬元
      之協議書，以換取自由，則被告自係得知陳延仁等人擄獲
      被害人之勒贖目的而參與無訛。再者，被害人到達辛○○
      住處時，係遭人以膠帶矇眼，及綑綁雙手、雙腳，此由同
      案被告辛○○及被害人柳秉天上開陳述可知，且被害人亦
      陳述遭被告除建峰等人持保齡球等物毆打身體等語（見警
      一卷第3 頁），復有被害人驗傷診斷書1 紙在卷足憑（見
      警一卷第14頁）。被害人逃離上址後復率警前往辛○○住
      處，而查獲辛○○與郭亞綾正在清理現場血跡，此經同案
      被告辛○○及證人郭亞綾陳述在卷（見警一卷第9-10頁）
      ，並在上開住處查獲綑綁被害人之膠帶2 捲（其中1 捲已
      用盡）、膠帶1 團（使用過），及用來毆打被害人之保齡
      球1 個，此有上開物品扣押可資佐證，及上開物品照片、
      辛○○住處樓梯、床舖血跡斑斑之照片（見警一卷第15-1
      8 頁、警二卷第10頁）在卷足憑，是以，被害人確於右揭
      時地遭陳延仁等人綁架，至同案被告丁○○商借之辛○○
      住處，由丁○○與陳延仁在場看守中，逃離該處無疑。
（二）同案被告丁○○雖一再辯稱伊未參與擄人勒贖云云，惟其
      於警詢時供稱：是陳延仁與2 名不詳男人將柳某雙眼、雙
      手用膠帶綁著帶進辛○○家中，當時伊在劉某家門外等陳
      延仁，因陳某要找伊，所以電話中告知陳延仁住址（指辛○○住處），隔約20分鐘，陳延仁與2 名不詳男子就押柳
      某到達劉某住處云云（警二卷第2 頁反面倒數第4 行起）
      ；檢察官偵查時則供稱：2 月8 日（時間有誤）下午6 時
      許，伊到辛○○家，陳延仁扣機（打呼叫器）給伊，到下
      午7 時許他押1 個人來，共4 人云云（同上偵查卷第24頁
      反面）；本院該案審理時，又供稱：陳延仁打電話給伊，
      伊當時在辛○○家中，陳延仁打電話至伊家，伊家人才打
      電話至辛○○家，稱有一位朋友在三民區○○路上等伊，
      …下午7 時許過去（辛○○住處），因他（辛○○）父母
      親雙亡，伊去陪他，……大約8 時許連絡到他（陳延仁）
      ，伊至巷口等他，他就開一部車過來，下車時陳延仁帶一
      個矇面的人下來，稱要借地方，伊有問他為什麼要這樣做
      ，他叫伊不要管，然後就上二樓去，伊就留在一樓云云（
      見本院重訴卷第96-97 頁）；復稱：85年2 月7 日下午5
      點多去（辛○○住處）云云（同卷第180 頁）；於另案審
      理時又供稱：陳延仁約伊時，他已押了柳秉天了，陳延仁
      說要借用地方，伊便將他們帶到辛○○住處，陳延仁說是
      債務問題叫伊別管，……伊不是坐綁架柳秉天的車，伊坐
      一小車（在後面），是否喜美車則不知，是陳延仁要伊坐
      該車，伊坐了車，便在前面帶路云云（見上重訴卷第43頁
      反面、第72頁反面）。同案被告丁○○對於其至辛○○住
      處之時間，及陳延仁如何與其聯絡上，係其先至辛○○家
      ，在劉家始接到陳延仁電話，抑或接到陳延仁電話後，始
      約定見面地點，再由其帶路（引領）前往劉家，及其至辛○○家之方式等情，先後所供歧異，顯係捏造之詞。況且
      ，若依同案被告丁○○所述，陳延仁係未事先告知及徵得
      同意之下，即將被害人押至辛○○住處要求借用該屋，而
      陳延仁與辛○○素不相識，此經辛○○、丁○○陳明（警
      一卷第8 頁、警二卷第2 頁）。陳延仁已在實施強押柳秉
      天犯罪中，行事需隱密，豈可能將被害人突押至一陌生人
      之住處？且不經詢問即將被害人押至該址二樓房間內？是
      以，同案被告丁○○所辯顯不合情理。又強行押人事關重
      罪，行事者類皆計劃週詳，於押人之前即覓妥藏置被押人
      地點，且不讓被押人知道身在何處，此觀諸陳延仁等人於
      強押柳秉天後，即以膠帶層層矇住其眼睛，即可瞭然，陳
      延仁安有於押人後，始電請丁○○找尋地方藏置被押人之
      理？且依丁○○打電話給辛○○告以要去他家之時間，係
      在85年2 月6 日晚上6 時至7 時許，業如前述，又在陳延
      仁強押柳秉天之前，另據被害人柳秉天指述：伊被歹徒（
      陳延仁等人）押上車後，途中歹徒與另一輛汽車歹徒對話
      說：『我們快換車子』，但一名歹徒說：『我們剛押他沒
      有人知道，快押往我們講好的地方』等語（見警一卷第2
      頁），益徵同案被告丁○○與陳延仁等人已事先計劃並覓
      妥藏匿被害人被綁架後之場所，而非擄獲被害人後才臨時
      尋找藏匿被害人之處所。又同案被告丁○○於另案審理時
      辯稱：柳秉天被押至辛○○住處不久後，即發生陳延仁及
      伊被柳秉天持刀刺殺云云，惟被害人係於85年2 月6 日被
      押至辛○○住處，並非85年2 月7 日等情，業據辛○○及
      柳秉天陳述明確，業如前述，且互核相符。且洪志輝亦證
      述柳秉天係於85年2 月7 日上午打電話給伊，要向王西村
      借用3 千萬元等語（見警四卷第12頁），顯然被害人係於
      85年2 月6 日下午7 時50分許被綁架，而非85年2 月7 日
      下午7 時50分許，故同案被告丁○○前開辯解顯與事實不
      符，自不足採。至被害人柳秉天於摸到小刀，解開腳綁，
      並欲撕去矇眼之膠帶脫困時，為陳延仁發覺，衝上前與柳
      秉天搏鬥時為柳秉天刺殺，旋柳秉天持刀衝下樓，同案被
      告丁○○曾持椅子砸向柳秉天，而與柳秉天打鬥，被柳秉
      天刺殺背部二刀之情，迭據柳秉天供述綦詳，雖同案被告
      丁○○辯稱伊係與辛○○在樓下聽到慘叫聲，上二樓看到
      柳秉天在殺陳延仁，過去阻止，即被柳秉天殺傷云云，惟
      核與辛○○於另案審理時供稱丁○○衝上樓又衝下來，即
      拿椅子砸柳秉天，二人對打之情不符（見上重訴卷第68頁
      ）。姑不論其係在衝上二樓阻止柳秉天時即被殺傷，或係
      在樓下以椅子砸向柳秉天與柳某打鬥時始被殺害，然其係
      欲阻止柳秉天脫逃，應無疑義。再者，同案被告辛○○供
      稱：丁○○帶陳延仁押柳秉天至二樓房間，上去後，伊就
      在一樓客廳，陳延仁有下來叫伊不要打電話也不要出去，
      他就這樣向伊講，伊就一直待在客廳看電視，至晚上11、
      2 時伊就到伊父親房間睡覺，他們在二樓是在伊房間，伊
      在客廳那段時間，他們沒有出入，亦沒有人來……，﹙除
      陳延仁下來外，丁○○有無下來？﹚丁○○有下來找伊泡
      茶等語﹙見本院重訴卷第81頁﹚；﹙2 月6 日當晚﹚丁○○等人都在樓上未下樓找伊……，﹙2 月7 日﹚丁○○有
      下樓泡茶等語﹙見上重訴卷第41-42 頁頁﹚。足見同案被
      告丁○○有參與看守柳秉天之行為。至同案被告辛○○嗣
      後改稱：﹙當日﹚丁○○進來一下，又說朋友找，便出去
      了一會約10幾分，便又回來，一直和伊在客廳泡茶，但丁○○也有上樓去……，丁○○有出去買便當云云﹙見上重
      訴卷第66頁反面-67 頁﹚；柳秉天在伊家是陳延仁看管的
      ，丁○○與伊在樓下泡茶云云﹙見上重更一卷第50頁反面
       ﹚ ；當時伊都在樓下，丁○○有上樓處理，之後一下子
      就下來了，就和伊在樓下……，（見上重更三卷第124 頁）
      ﹙這段時間都是陳延仁在看守被害人？﹚是的。伊等在泡
      茶的時間丁○○沒有上樓，但伊睡覺時他有無上樓伊就不
      知道，伊睡覺時約一點多，隔天7 點多醒來，丁○○在客
      廳看電視，陳延仁還在樓上，一直到中午，伊去買便當給
      他們吃，是丁○○送到樓上，陳延仁還是沒有下來云云﹙
      見上重更三卷第125 頁﹚，乃與上開所述不同，顯係事後
      迴護被告之詞，自不足採。
（三）被告己○○雖坦承伊綽號為「蟑螂」，其當時為被告甲○○公司之職員，但辯稱案發時已離職，當時人在屏東云云
      。經查：被告己○○綽號為「蟑螂」，其為甲○○公司職
      員一情，業據共同被告乙○○、被告甲○○於警詢中供述
      明確（見85年度偵字6110號偵查卷第40頁反面、第43頁反
      面），其所述自屬實情，且據共同被告乙○○供稱：「約
      於84年10月6 日、7 日到全球KTV 談判，伊與甲○○及綽
      號『蟑螂』（即己○○）男子前往，後又約柳秉天於一星
      期後在全球KTV 談判，伊帶甲○○、楊道光及綽號『蟑螂
      』等人前往」等語（見警三卷第1 頁反面、同上偵查卷第
      9 頁），核與被害人柳秉天曾於警詢時告知警方「蟑螂」
      者曾到被害人經營之KTV 兩、三次，且經指認口卡亦確認
      為負責開伊汽車之綁架歹徒之一等情相符（見同上偵查卷
      第38頁、警二卷第4 頁反面、上重訴卷第165 頁），並有
      被害人指認己○○口卡片附卷足憑（見同上偵查卷第45頁
      ）。至證人即被害人柳秉天雖於本院審理時到庭證稱：「
      （請回頭辨識綽號『蟑螂』之人是否為在庭之被告己○○
      ？是否即為案發當時之『蟑螂』？）我不記得，現在看起
      來不像，當時很年輕，現在頭髮都白了，身高差不多」等
      語，似不能明確指認被告己○○為當時參與本件犯行之人
      。然其同時亦證稱：「（綁架時）綽號『蟑螂』之人負責
      開車，他當時跑到我車前面去開我的車，當時眼睛還沒被
      蒙住」等語（見本院第一卷第242 頁）。衡以本案發生時
      間為85年2 月間，迄今已有10年光景，被害人柳秉天遭綁
      架蒙面之前，被告甲○○曾因羅光男債務之事偕同被告己○○至KTV 談判，得知其綽號為「蟑螂」，案發當時未遭
      蒙面前又親眼看見「蟑螂」負責駕車，其時自有鮮明記憶
      ，所為口卡指認為85年3 月8 日，距事發當時僅有30日，
      當不致有誤認情事，而今事過境遷，證人不復記憶被告己○○確實面貌，因年歲增長，面容髮色已有差異而不敢確
      認，無寧為事理所當然，此尚不足為被告己○○有利之認
      定。又同案被告丁○○於雄高分院審理時已明確供稱：「
      是陳延仁與綽號『蟑螂』之人大概4 、5 人去押人的」等
      語（見上重更一卷第26頁），顯見被告己○○確有參與本
      件犯行。至被告己○○雖另辯稱案發當時伊人在屏東，根
      本不在現場云云，辯護意旨以當時廂型車未驗得被告己○○之指紋，認不能證明其犯罪云云，然被告己○○既未能
      提出不在場證明，空言否認，辯稱其不在場，自無足採信
      。而依上開事證，已足認被告己○○確有參與擄人犯行，
      雖無指紋證據供為佐證，並無礙上開事實之認定，不能以
      廂型車上無被告己○○之指紋，即遽認被告己○○犯罪不
      能證明。
（四）同案被告丁○○於另案調查時稱：「乙○○、甲○○於被
      害人被押往辛○○家中藏匿時，確有到場與柳秉天談3000
      萬元協議書之事」等語（見上重更二卷第一卷第63頁反面
      、第89頁、第105 頁、同卷第二卷第18頁、上重更三卷第
      67 頁 、第78頁、第151 頁），且共同被告乙○○於警詢
      中自承：「甲○○於85年2 月6 日參加朋友劉萬興婚禮時
      ，打伊行動電話號碼000000000 號聯絡，說在劉萬興婚禮
      上遇見柳秉天，叫伊趕快到高雄市○○路、民族路口之玉
      涵樓茶藝館處理羅光男3 千萬的案子」等語（見警三卷第
      2 頁），核與被害人柳秉天於警詢時所述：「於7 時左右
      見甲○○打電話，伊心中毛毛的，於7 時40分左右離席」
      等語（見上重訴卷第138 頁反面、警二卷第4 頁反面至第
      5 頁）；辛○○前開所述：「85年2 月6 日下午6 、7 時
      許丁○○和我聯絡」等語；及同案被告丁○○所供稱：「
      陳延仁7 時左右要伊7 時30分，在民族國小等他」等語（
      見上重訴卷第70頁反面、第136 頁）相合，可知上述時間
      地點與柳秉天被押地點高雄市○○路、光華路口，僅相隔
      1 、2 公里，時間上與地點均非巧合。而被告甲○○與劉
      萬興又曾一同至柳秉天經營之全球KTV 找柳秉天，因此被
      告甲○○可以得知柳秉天將可能參加劉萬興婚禮，當被告
      甲○○見到柳秉天在婚禮現場時，即與共同被告乙○○等
      人聯絡，而且在柳秉天尚未離開現場前，陳延仁乃通知共
      同被告丁○○，丁○○亦通知辛○○，而從共同被告乙○○上開供稱被告甲○○確實於劉萬興婚禮期間打電話給伊
      之情，又與柳秉天所見相符合，則被告甲○○、乙○○、
      丁○○、己○○之間顯有犯意之聯絡，至為明確。又被害
      人柳秉天於警詢中曾指認共同被告乙○○為歹徒之一，稱
      ：「其中有一名歹徒講國語，就是乙○○」等語（見警一
      卷第5 頁），至柳秉天事後於本院另案審理中表示，未能
      確定等語（見本院重訴卷第69頁），應係事過境遷，記憶
      模糊所致，自應以警詢中之指訴為可採。而被告甲○○、
      乙○○於偵查中亦稱曾受託處理羅光男3 千萬元債務一事
      ，與柳秉天有所連絡（見85年偵字第6110號偵查卷第5 頁
      反面至第6 頁），足見被告甲○○、乙○○2 人均有參與
      犯罪，應無疑義。至柳秉天於偵查中及本院審理中雖稱被
      告甲○○、乙○○未下手抓之，在辛○○家中眼睛被矇住
      沒看到人，也沒聽見甲○○、乙○○的聲音等語，但共同
      正犯，只要有犯意聯絡與行為分擔，即足當之，自無事事
      參與分擔每一動作之必要。是以，共同被告乙○○一再否
      認下手或邀人擄走柳秉天；被告甲○○於警詢中稱：伊於
      參加劉萬興婚禮期間，沒有打電話給乙○○云云（見警三
      卷第5 頁）、於另案審理中亦否認認識同案被告丁○○、
      陳延仁，未參與本件擄人勒贖犯行云云（見上重更五卷第
      132 頁），顯然係刻意隱瞞事實、圖卸之詞，均不足採。
（五）柳秉天被綁架在辛○○住處時，陳延仁等人曾打電話聯絡
      被告甲○○，亦有電話通話紀錄影本可參（見85年偵字第
      6110號卷第49頁）。被告甲○○於警詢亦供稱：伊留過00
      0000000 號之呼叫器與被害人等語（見同上偵查卷第42頁
      反面）。而被告甲○○既留上開號碼與被害人柳秉天供聯
      絡之用，顯見被告甲○○於警詢中稱：呼叫器很多人拷貝
      使用云云，為嗣後狡辯脫罪之詞，不足採信。被害人柳秉
      天於警詢曾供稱：「……共約6 、7 名歹徒，伊當時有聽
      到聲音，其中一位女性之聲音，因伊雙眼被矇住」等語（
      見警 (一)卷 第5 頁背面），因柳秉天當時雙眼被矇住，
      係憑聽覺判斷。該女性之聲音，經辛○○證實其堂嫂居住
      三樓，應是其堂嫂聲音。再者，同案被告丁○○供稱：「
      伊不是坐綁架柳秉天的車，伊坐一小車（在後面）是否喜
      美車則不知，是陳延仁要伊坐該車，便在前面帶路，該小
      車共坐3 人」等語（見上重訴卷第72頁反面）；「前往辛○○家中，連司機共5 人（不包括柳秉天）當時共3 部車
      前往，前面有一部車，中間是柳秉天之車，再後面另有一
      部車，伊是坐最後一部車」等語（同上卷第188 頁），由
      丁○○證詞可知，除了柳秉天之廂型車外，歹徒另有二部
      車前往。柳秉天之廂型車除柳秉天之外，左右尚有二名歹
      徒一直押著柳秉天，尚有駕車之綽號「蟑螂」即被告己○○，廂型車上有歹徒3 人是可確定之事實。而同案被告丁○○所乘坐之小車上既亦有3 名歹徒，則第三部小客車至
      少另有一名駕駛，此由同案被告丁○○於另案審理時明確
      陳稱「他們來了3 部車子，我打電話向辛○○借他的家，
      柳秉天來時有6 人」等語（見上重更五卷第151-152 頁）
      可為印證。再者，被告甲○○及乙○○在丁○○等人到達
      辛○○住處後，確有到場關切勒贖情形，亦經同案被告丁○○陳稱：「在辛○○家時，乙○○、甲○○有來與柳秉
      天談3 千萬協議書之事」等語明確（見上重更二卷第一卷
      第63頁反面），由以上證詞可明確證實，歹徒應有7 人，
      核與柳秉天警詢供稱：歹徒有6 、7 人等語（見警一卷第
      5 頁反面），互相吻合。
（六）同案被告丁○○雖於本院審理時到庭改稱：「甲○○當時
      沒有進入辛○○家，我當時會這麼說是被害人柳秉天告訴
      我的，因為他說聲音很像，是在地院的時候，我與柳秉天
      一起出庭時聽他說的，柳秉天因為另案在押，他也出庭，
      我也出庭，他在囚車上向我說的」云云。然查，柳秉天遭
      綁押在辛○○家中時，同案被告丁○○關於見到被告甲○○曾經到場一情，先後供稱：「在辛○○家中時，乙○○
      、甲○○有來與柳秉天談3 千萬之事」、「柳秉天被帶到
      劉家時，我有看到乙○○、甲○○在劉家樓上」等語（見
      上重更二卷第一卷第63頁反面、第89頁）；「我當時在樓
      下與辛○○聊天，陳延仁是在樓上，後來甲○○、乙○○
      就來了，他們都是在樓上談3 千萬的事」、「乙○○大約
      是1 點多離開的」、「當天共有6 人去辛○○家，有甲○○、陳延仁、己○○、乙○○及另一名我不認識的人和我
      共6 人，不包含柳秉天及辛○○，他們5 人在樓上，我在
      樓下」、「柳秉天被綁當天，乙○○、甲○○就有來劉家
      」等語（見上重更三卷第7 、9 、25、29頁）；「我到辛○○家約1 個小時乙○○、甲○○才進來，是陳延仁通知
      他們來的」等語（見上重更四卷第67頁），直至臺灣高等
      法院高雄分院以91年度上重更（五）字第89號案件審理時
      ，所述亦無歧異。綜觀上述內容可知，同案被告丁○○對
      於被告甲○○及乙○○經陳延仁通知而到辛○○家、到場
      後談論何事、在何處談論、乙○○何時離去、何人在樓上
      、何人在樓下等細節事項，均能一一交代，且未有明顯矛
      盾不一之處，若非親身經歷，當非能如此鉅細靡遺，詳細
      陳說，足見其所述有極高可信性。且柳秉天於本院以85年
      度重訴字第24號審理該案時，係自由之身，並未有遭羈押
      之情事，此觀該案卷審理時歷次刑事報到單即可瞭然（見
      該案卷第67、135 、145 、174 頁），是其事後改稱係聽
      聞柳秉天轉告而得知云云，顯係曲意迴護被告之詞，洵非
      可取。
（七）綜上所述，被告2 人所辯上情，均係卸責之詞，不足採信
      。本案事證明確，被告2 人之犯行，堪以認定。
二、核被告2 人所為，均係犯91年1 月30日修正公布刑法第347
    條第1 項之擄人勒贖罪。至被告2 人行為時係犯廢止前懲治
    盜匪罪條例第2 條第1 項第9 款之擄人勒贖罪，惟依刑法第
    2 條第1 項規定：行為後法律有變更者，適用行為時之法律
    。但行為後之法律有利於行為人者，適用最有利於行為人之
    法律。被告行為後，懲治盜匪條例已於91年1 月30日公布廢
    止，刑法第347 條亦同時修正公布，擄人勒贖罪之法定本刑
    ，修正後之刑法第347 條第1 項規定為死刑、無期徒刑或7
    年以上有期徒刑，較諸懲治匪條例第2 條第1 項第9 款之死
    刑為輕。被告所犯之擄人勒贖罪，行為時有效之懲治盜匪條
    例及刑法同有處罰之規定，因懲治盜匪條例為刑法之特別法
    ，依特別法優於普通法之法律適用原則而適用該條例，該條
    例廢止後，自應回歸適用刑法之相關規定。又懲治盜匪條例
    之廢止及刑法第347 條之修正係同時公布，因之，修正前之
    刑法第347 條並非中間法，即不生比較適用中間法之問題。
    就被告所犯之罪而言，該條例雖曰廢止，因廢止前後均有刑
    罰規定，自屬刑法第2 條第1 項之行為後法律有變更，而非
    犯罪後之法律已廢止其刑罰。依刑法第2 條第1 項之規定，
    自應就被告行為時有效之懲治盜匪條例第2 條第1 項第9 款
    與裁判時之修正後刑法第347 條第1 項比較適用，從而本件
    應適用有利於被告即修正後刑法第347 條第1 項規定論處。
    被告甲○○、己○○與丁○○、陳延仁、乙○○及不詳姓名
    成年男子間，就前開犯行，有犯意聯絡及行為分擔，均為共
    同正犯。又被告甲○○及己○○如事實欄所載有期徒刑執行
    完畢之前案紀錄，有臺灣高等法院被告前案紀錄表附卷可考
    ，其2 人於該有期徒刑執行完畢後5 年之內，再故意犯本件
    最重法定本刑為有期徒刑以上之罪，均為累犯，均應依修正
    前刑法第47條之規定加重其刑（被告行為後，刑法業於95年
    7 月1 日修正公布後施行，其中累犯成立之要件依新法規定
    適用較嚴，即再犯之罪為過失犯者，不成立累犯，但被告2
    人均係故意再犯，無論依新法或舊法，均構成累犯，尚不生
    新舊法比較之問題，是應依刑法第2 條第1 項前段規定修正
    前，逕適用修正前刑法之規定，附此敘明）。審酌被告2 人
    犯後均未能坦承犯行，且犯罪時均值盛年，竟因為他人處理
    債務，而妄以犯罪手段圖不法利益，且公然在市區○○道路
    上，以車輛逼脅，進而蒙住被害人眼睛後挾持離去，使用手
    段甚為大膽，無視法紀，嚴重影響社會治安，而被告甲○○
    為幕後策劃者，先前又有懲治盜匪條例之前科，未能謹慎警
    惕，自持自勵，被告己○○為受僱之人，參與情節較輕，而
    被害人已僥倖逃離等一切情狀，各量處如主文所示之刑，並
    依其犯罪性質，認有褫奪公權必要，併宣告被告甲○○褫奪
    公權8 年，被告己○○褫奪公權7 年。扣押之膠帶1 捲（另
    1 捲已用盡費失，只剩下捲心筒，不及扣押膠帶）、膠帶1
    團，係用來綑綁被害人犯罪所用之物，且為共同正犯陳延仁
    所有，業據共同正犯丁○○供明在卷，依共同正犯責任共同
    之法理，爰依刑法第38條第1 項第2 款之規定宣告沒收。
據上論斷，應依刑事訴訟法第299 條第1 項前段、刑法第2 條第
1 項、第28條、第347 條第1 項、（修正前）第47條、第37條第
2項 、第38條第1 項第2 款，判決如主文。
本案經檢察官戊○○到庭執行職務。
中    華    民    國    95    年    10     月    31   日
            鳳山刑事第二庭  審判長  法  官  黃建榮
                                    法  官  洪珮婷
                                    法  官  李嘉益
以上正本證明與原本無異。
如不服本判決，應於收受送達後10日內向本院提出上訴書狀。
中    華    民    國    95    年    10     月    31   日
                                    書記官  郭南宏
附錄本案論罪科刑法條全文：
刑法第347條第1項：
  意圖勒贖而擄人者，處死刑、無期徒刑或七年以上有期徒刑。


司法院資訊處製作；財團法人民間司法改革基金會備份。
